【裁判字號】    97,上易,320
【裁判日期】    980120
【裁判案由】    撤銷詐害債權行為
【裁判全文】
臺灣高等法院臺中分院民事判決  97年度上易字第320號
上  訴  人  丙○○
上  訴  人  乙○○
被 上 訴人  甲○○
上列當事人間請求撤銷詐害債權行為事件，被上訴人對於民國97
年7月18日臺灣彰化地方法院97年度訴字第396號第一審判決提起
上訴，本院於98年1月6日言詞辯論終結，判決如下：
    主  文
原判決廢棄。
被上訴人在第一審之訴駁回。
第一、二審訴訟費用由被上訴人負擔。
    事實及理由
一、上訴人丙○○經合法通知，未於言詞辯論期日到場，核無民
    事訴訟法第 386條所列各款情形，爰依被上訴人之聲請，由
    其一造辯論而為判決。又債權人依民法第244條第2項行使其
    撤銷權，如僅請求撤銷債務人之行為，則應以行為當事人為
    被告，即其行為為單獨行為時，應以債務人為被告，其行為
    為雙方行為時，應以債務人及其相對人為被告，故其行為當
    事人有數人時，必須一同被訴，否則應認其當事人之適格有
    欠缺，最高法院著有 28年上字第978號判例可資參照。又民
    事訴訟法第56條第1項第1款，所謂共同訴訟人中一人之行為
    ，有利益於共同訴訟人或不利益於共同訴訟人，係指於行為
    當時就形式上觀之，有利或不利於共同訴訟人而言。非指經
    法院審理結果有利者其效力及於共同訴訟人，不利者其效力
    不及於共同訴訟人而言，故共同訴訟人中之一人，對於下級
    法院之判決聲明不服提起上訴，在上訴審法院未就其內容為
    審判之前，難謂其提起上訴之行為對於他共同訴訟人不利，
    其效力應及於共同訴訟人全體，即應視其上訴為共同訴訟人
    全體所為。（最高法院52年台上字1930號判例參照）。本件
    丙○○與乙○○於原審為共同被告，原審認其二人所為，依
    民法第244條第2項規定，被上訴人得請求法院撤銷其詐害行
    為，並塗銷不動產之移轉登記，依前述實務見解，丙○○與
    乙○○之訴訟即有合一確定之必要，則丙○○提起上訴，其
    上訴效力應及於乙○○，應逕列乙○○為視同上訴人，合先
    敘明。
二、被上訴人起訴主張：上訴人二人原為夫妻，上訴人丙○○於
    民國（下同）90年12月7日向伊借款新台幣（下同）150萬元
    ，並簽發支票為擔保，然屆期未予清償，支票亦未兌現，嗣
    經換票仍未還款，上訴人丙○○竟蓄意脫產，上訴人乙○○
    亦明知上情，二人竟於 94年7月20日就上訴人丙○○所有坐
    落彰化縣北斗鎮○○段第 923地號（重測前為彰化縣北斗鎮
    ○○○段115之8地號）之土地及其上建物門牌彰化縣北斗鎮
    ○○段第60建號房屋簽約買賣，旋即於 94年7月26日離婚，
    併於同年8月8日將上開土地、建物以買賣為原因經彰化縣北
    斗地政事務所辦理所有權移轉登記予上訴人乙○○，因而損
    害伊上開債權，爰依民法第244條第2項規定，求為判決撤銷
    上訴人間上開買賣行為及所有權移轉登記行為，及塗銷上訴
    人乙○○就上開土地、建物，經彰化縣北斗地政事務所於94
    年8月8日以買賣為原因之所有權移轉登記之判決。
二、上訴人則以：被上訴人對伊並無任何債權債務關係，伊係向
    被上訴人之母吳劉圍借貸，吳劉圍曾於95年12月29日具狀請
    求返還借款及於 96年1月12日具狀聲請訴訟救助，亦將被上
    訴人所主張之 150萬元債權列為伊之債權請求，足見被上訴
    人非債權人甚明。況吳劉圍具狀請求返還借款及聲請訴訟救
    助時，曾於95年12月11日聲請核發系爭土地之登記簿謄本，
    已知系爭不動產有移轉行為，顯見吳劉圍於95年12月11日或
    於 96年1月12日聲請訴訟救助以之為附件提出於法院時，已
    知系爭不動產有移轉行為，則其迄至97年5月8日提起本件訴
    訟時已逾一年之除斥期間，依法亦不得行使撤銷權。再者，
    被上訴人亦未舉證證明伊之債權受有詐害及上訴人乙○○如
    何明知有損害於債權人之權利，自難認為被上訴人得行使撤
    銷權等語，資為抗辯，並求為判決駁回被上訴人之訴。
三、原審判命撤銷上訴人間上開買賣行為及所有權移轉登記行為
    ，及塗銷上訴人乙○○就上開土地、建物，經彰化縣北斗地
    政事務所於94年8月8日以買賣為原因之所有權移轉登記。上
    訴人不服，求為判決(一)原判決廢棄。被上訴人在第一審之訴
    駁回。被上訴人則求為判決駁回上訴。
四、按債權人得依民法第244 條規定行使撤銷權，以其債權於債
    務人為詐害行為時，業已存在者為限，若債務人為詐害行為
    時，其債權尚未發生，自不許其時尚非債權人之人，於嗣後
    取得債權時，溯及的行使撤銷權，最高法院62年台上字第26
    09號判例可資參照。本件被上訴人主張上訴人丙○○向伊借
    款150萬元，簽發台中商業銀行北斗分行付款、票號0000000
    號、面額 150萬元之支票交付與伊，屆期未予清償，支票亦
    未兌現，嗣經換票仍未還款等語，固有其提出之支票影本附
    卷可稽，（原審卷10頁）惟為上訴人丙○○所否認，抗辯稱
    伊係向被上訴人之母吳劉圍借貸，吳劉圍曾於95年12月29日
    具狀請求返還借款及於 96年1月12日具狀聲請訴訟救助，亦
    將被上訴人所主張之 150萬元債權列為伊之債權請求，足見
    被上訴人非債權人甚明。經本院調取台灣彰化地方法檢察署
    96年度他字第1252號被上訴人之母吳劉圍告訴上訴人丙○○
    詐欺偵查卷宗，吳劉圍具狀稱上訴人前後向伊詐借 588萬元
    ，並檢具支票等證物為證，其中一張支票與被上訴人提起本
    件訴訟主張係伊借予被上訴人丙○○之支票相同（見該卷10
    頁），而被上訴人當時係擔任告訴代理人，並未主張系爭15
    0 萬元支票係伊所貸與。於本院審理時更稱伊之印章、存摺
    都是委由其母吳劉圍管理，吳劉圍幫伊處理跑銀行，伊要用
    錢都是向吳劉圍拿，吳劉圍告訴錢要借給上訴人丙○○，伊
    同意，但由吳劉圍跑銀行拿去借給上訴人的。被上訴人向吳
    劉圍借，吳劉圍有跟我講，都是吳劉圍在接觸等語。足見借
    貸關係係存在上訴人丙○○及吳劉圍間，被上訴人非貸與人
    ，依據上開最高法院62年台上字第2609號判例意旨，被上訴
    人自不得行使撤銷權，上訴人抗辯，應可採取。
五、綜上所述，本件被上訴人主張，為不足採，上訴人抗辯尚屬
    可信。是則被上訴人執此主張伊之債權被詐害云云，自屬無
    據。從而，被上訴人本於民法第244條第2項之撤銷權，請求
    撤銷上訴人間上開買賣行為及所有權移轉登記行為，及塗銷
    上訴人乙○○就系爭土地、建物，經彰化縣北斗地政事務所
    於94年8月8日以買賣為原因之所有權移轉登記，為無理由，
    不應准許。原審為上訴人敗訴之判決，尚有未當。上訴意旨
    指摘原判決不當，求予廢棄改判，為有理由，應由本院予以
    廢棄改判如主文第2項所示。。
六、本件事證已甚明確，兩造其餘攻擊防禦已無礙本院判斷，爰
    不一一論述。
七、據上論結，本件上訴為有理由，依民事訴訟法第 450條、第
    463條、第385條第1項、78條，判決如主文。
中    華    民    國    98    年    1     月    20    日
                  民事第七庭    審判長法  官  童有德
                                      法  官  陳繼先
                                      法  官  曾謀貴
以上正本係照原本作成。
不得上訴。
                                      書記官  王麗珍
中    華    民    國    98    年    1     月    20    日
                                                      Ｅ


司法院資訊處製作；財團法人民間司法改革基金會備份。
